臺灣新北地方法院民事判決
111年度簡上字第13號
上  訴  人  洪王蕋  
被上訴人    洪誠悉  
            元大商業銀行股份有限公司（下稱元大銀行）

法定代理人  翁健    
訴訟代理人  林國澧  
追加  被告  第一商業銀行股份有限公司板橋分公司
            （下稱第一銀行）

法定代理人  邱月琴  
訴訟代理人  羅姿婷  
            許偉家  
            蔡宇迪  
上列當事人間第三人異議之訴事件，上訴人對於中華民國110年1
1月18日臺灣新北地方法院板橋簡易庭110年度板簡字第1031號第
一審判決提起上訴，經本院於111年8月3日言詞辯論終結，判決
如下：
    主  文
上訴人之上訴及於第二審追加之訴均駁回。
第二審訴訟費用由上訴人負擔。
    事實及理由
壹、上訴人即原告部分：
一、上訴及追加之訴，聲明如下：
　㈠先位聲明：
　　⒈原判決廢棄。
　　⒉前開廢棄部分，鈞院110年度司執字第33246號強制執行事
      件就下列定存部分所為執行程序應予撤銷。
　　⒊確認上訴人為第一商業銀行板橋分行帳號00000000000號帳
      戶定存單號00000000、00000000號存款之所有權人。（第
      二審追加之聲明）
　　⒋追加被告第一銀行應給付上訴人400,000元。（第二審追加
      之聲明）
　㈡備位聲明：
　　⒈一至三項同先位聲明。
　　⒉第一銀行應給付被上訴人洪誠悉400,000元，並由上訴人代
      領。（第二審追加之聲明）
二、事實及理由主張如下：
　㈠上訴人有積蓄40萬元原存於中華郵政股份有限公司大城郵局
    （戶名為上訴人，帳號：00000000000000號，下稱大城郵局
    帳戶），然因上訴人年老體弱、行動不便且不識字，臨櫃存
    領現金甚為不便，故於108年4月1日自大城郵局帳戶提領上
    開40萬元之積蓄藏於家中隱密處。被上訴人洪誠悉是上訴人
    二女兒，因恐上訴人有鉅款在身，易遺失或遭他人詐騙，乃
    與上訴人商議更安全之處理方式。上訴人因信賴女兒，委由
    洪誠悉於108年8月22日借其名下之第一銀行帳戶（帳號：00
    000000000號，下稱系爭帳戶），將前開40萬元之積蓄以定
    期性存款之方式存入，定存單號分別為00000000號及000000
    00號（下稱系爭定存）。
　㈡詎料洪誠悉因對被上訴人元大銀行負有債務，經元大銀行聲
    請鈞院110年度司執字第33246號強制執行事件（下稱系爭執
    行事件），於扣押洪誠悉存款債權時，誤將上訴人所有之系
    爭定存40萬元一併扣押，經上訴人聲明異議請求撤銷該部分
    執行程序，元大銀行竟拒不撤銷，上訴人始提起第三人異議
    之訴以資救濟。
　㈢按第三人就執行標的物有足以排除強制執行之權利者，得於
    強制執行程序終結前，向執行法院對債權人提起異議之訴。
    強制執行法第15條前段定有明文。可知第三人能否主張排除
    執行之效力，端視其「有無排除強制執行之權利」而定，與
    執行標的物本身性質究為債權或物權性質完全無涉，就算執
    行標的物為債權，也可以有排除執行的效力。系爭定存是上
    訴人借洪誠悉之名存入，上訴人為系爭定存真正的所有權人
    ，系爭定存有特定的定存單號且金額明確，得與洪誠悉在系
    爭帳戶內之其他存款相互區隔，不生種類物混同之問題。是
    上訴人系爭定存無端遭執行法院扣押，上訴人本於所有權人
    之地位，自已具備足以排除系爭執行程序之權利。
　㈣上訴人是系爭定存真正的所有權人，但元大銀行誤認系爭定
    存屬於洪誠悉所有，而聲請強制執行，並經鈞院系爭執行事
    件程序辦理中，上訴人之財產權受有遭錯誤強制執行之危險
    ，該等危險得以確認訴訟之判決予以除去，是上訴人自得提
    起確認之訴，請求鈞院判決確認上訴人為系爭定存之所有權
    人（第二審追加之請求）。
　㈤按消費寄託，如寄託物之返還，定有期限者，寄託人非有不
    得已之事由，不得於期限屆滿前請求返還，民法第602條第2
    項定有明文。經查，系爭定存是上訴人借名洪誠悉之系爭帳
    戶存入，上訴人是系爭定存之真正所有權人，也是唯一得就
    系爭定存向第一銀行行使寄託物返還請求權之人，且此一借
    名之事實業經洪誠悉以111年3月14日民事陳報狀通知第一銀
    行，是第一銀行應受此借名契約之拘束。今系爭定存誤遭系
    爭執行程序予以扣押，上訴人實有不得已之事由，依前開規
    定終止與第一銀行間之消費寄託法律關係，並請求第一銀行
    將系爭定存返還上訴人（第二審追加之先位請求）。若鈞院
    認上訴人不得直接請求第一銀行返還寄託之系爭定存，則因
    洪誠悉迄未向第一銀行行使其寄託物返還請求權，且其現遭
    強制執行，名下更無其他財產，上訴人有保全債權之必要，
    爰依民法第242條代位權之法律關係，主張代位洪誠悉依前
    開消費寄託契約，於40萬元之債權數額内，請求第一銀行返
    還系爭定存40萬元予洪誠悉，並由上訴人代位受領（第二審
    追加之備位請求）。
貳、被上訴人即被告（含追加被告）部分：　　
一、被上訴人（即被告）元大銀行聲明：駁回原告上訴。並答辯
    略以：
　㈠按存款者，謂存款憑本人身分證明文件並留存印鑑，向存款
    機構申請開立存款帳戶，由金融機構配賦存款人本人存款帳
    號並發給憑證，約定存款人可隨時存入貨幣或資金於該存款
    帳號内，將貨幣或資金使用權暫時移轉金融機構，但存款人
    本人保留對該貨幣或資金之所有權，亦即金融機構雖可短暫
    使用該筆存款，然存款所有權仍屬開立存款帳戶之本人所有
    ，不因該貨幣或資金使用權移轉而有變動，是當存款人擬提
    領本人帳號内存款時，金融機構即負有義務以種類、品質、
    數量相同支物返還開戶人本人，故存款帳號内之存款所有權
    係屬開戶人本人所有。系爭帳戶既係洪誠悉所開戶，其帳號
    內之存款即應屬洪誠悉所有。
　㈡洪誠悉積欠元大銀行金錢債務係屬事實。而元大銀行因查得
    洪誠悉於第一銀行系爭帳戶有存款，依法聲請強制執行，於
    法有據。上訴人主張洪誠悉系爭帳戶存款中，有40萬元係其
    所交付洪誠悉，上訴人實為該筆存款之所有權人云云，顯不
    可採。且開立存款帳戶並不困難，上訴人早已持有中華郵政
    之帳戶，也可以辦理定存，上訴人捨此不為，反將資金交付
    洪誠悉存入系爭帳戶，虛言成立借名契約，殊難令人信服。
    再者，上訴人所稱之40萬元，係於108年4月1日自其大城郵
    局帳戶中提款，而洪誠悉辦理系爭定存之時間為108年8月22
    日，相差四月有餘，亦有悖於常情。
　㈢上訴人雖主張與洪誠悉間成立借名存款之口頭契約，然借名
    存款契約者，為當事人約定，一方以他方名義存款於金融機
    關，名義人僅單純出借名義，對存單無管理、處分之權，存
    單、印章、存摺均由借用人持有，借用人並得自由提、存款
    之消極信託。但本件開立存款帳號之名義人、存款管理及處
    分權利人或印章、存摺持有人等諸項，無不係洪誠悉親力親
    為，自不存在借名存款契約之情形。又洪誠悉自開戶迄今一
    直有存款來往，其中於108年3月22日存款一度高達434,881
    元、於108年11月18日現金存款後帳戶餘額一度高達53萬多
    元，是洪誠悉台幣存款之來源和上訴人所主張之金額間應有
    混同關係。
　㈣綜上，上訴人自不得據其與洪誠悉間之内部關係，對抗元大
    銀行及第一銀行之外部關係，其提起本件第三人異議之訴，
    於法無據，請予駁回。
二、被上訴人洪誠悉聲明：同意上訴人之請求。並稱：系爭定存
    的確是上訴人的錢，委託我存到系爭帳戶的，因為上訴人年
    老又不識字，我怕她被騙，才會這樣做。我欠元大銀行的債
    務，不應扣押屬於上訴人的錢來還等語。
三、追加被告第一銀行聲明：上訴人追加之訴駁回。並答辯略以
    ：
　㈠金融機構與存款戶係消費寄託關係，僅須存款戶將金錢之所
    有權移轉於金融機關，並約定金融機關返還相同之金額，即
    告成立。至存款戶交付金錢之來源如何？是否本人親自存入
    或自其他帳戶轉帳存入？尚非金融機關所須或所得過問。基
    此，存款戶將金錢於交付金融機構時，不論存款戶交付之金
    錢來源為何，該所有權即已移轉為該金融機構所有，存款戶
    僅得向金融機構請求返還同數額之金錢，以他人名義存款之
    人，並非所匯入款項之所有權人，亦非得逕向銀行主張消費
    寄託物之返還請求權人。
　㈡系爭帳戶中之系爭定存，係由洪誠悉於108年8月22日向第一
    銀行申請承作，此消費寄託關存在於洪誠悉及第一銀行間，
    僅洪誠悉得依消費寄託返還請求權向第一銀行請求（惟目前
    該定存由鈞院扣押中），況該請求權僅為債權性質，於第一
    銀行返還前，系爭定存之金錢所有權仍為第一銀行所有，洪
    誠悉或任何第三人均無從主張對於系爭定存之金錢具有所有
    權。上訴人以其與洪誠悉間存在借名登記契約，聲明確認上
    開定存40萬元為其所有，並請求第一銀行返還上開定存金額
    ，於法無據。
　㈢上訴人備位主張依民法第242條代位洪誠悉請求終止與第一銀
    行間之消費寄託關係部分，因系爭定存目前由鈞院扣押中（
    債權人為元大銀行），於扣押命令未經撤銷前，第一銀行受
    該扣押命令效力拘束，無從返還系爭定存予洪誠悉。故原告
    此部分請求亦無理由。
參、本院之認定：
一、就第三人異議之訴部分：
　㈠按第三人就執行標的物有足以排除強制執行之權利者，得於
    強制執行程序終結前，向執行法院對債權人提起異議之訴。
    強制執行法第15條前段定有明文。又按強制執行法第15條，
    所謂就執行標的物有足以排除強制執行之權利者，係指對於
    執行標的物有所有權、典權、留置權、質權存在情形之一者
    而言（最高法院44年台上字第721號判例意旨參照）。次按
    ，上訴人係依據強制執行法第15條規定提起第三人異議之訴
    ，按「第三人就執行標的物有足以排除強制執行之權利者，
    得於強制執行程序終結前，向執行法院對債權人提起異議之
    訴。如債務人亦否認其權利時，並得以債務人為被告。」強
    制執行法第15條固定有明文。惟第三人異議之訴之原因，須
    第三人就執行標的物有足以排除強制執行之權利，即第三人
    因保護自己權利，而請求法院判決撤銷加諸於執行標的物之
    執行行為。所謂足以排除強制執行之權利，乃指所有權，以
    及其他足以阻止讓與或交付之權利而言，即指所有權、典權
    、質權、留置權而言。上訴人主張其以朱○坪名義在中和郵
    局第一支局之定期儲金，性質屬消費寄託，依民法第六百零
    二條第一項、第二項之規定，朱○坪於定期儲金期限屆滿時
    僅得向中和郵局第一支局請求返還寄託物而已，換言之，朱
    ○坪對中和郵局第一支局僅有寄託物返還請求權，對寄託之
    金錢無所有權。縱上訴人主張該請求權實屬上訴人所有，亦
    非所有權，尚不足以排除強制執行（臺灣高等法院90年度上
    易字第489號判決意參照）。
　㈡本件上訴人主張系爭定存40萬元係其積蓄，原本存放於大城
    郵局帳戶，但因年老體弱行動不便，提領放在身邊，嗣因女
    兒洪誠悉得知此事，害怕上訴人容易被詐騙，方始勸說上訴
    人將該40萬元交予伊辦理系爭定存等語，核與洪誠悉之陳述
    及證人洪如憶於原審證述情節相符（見原審卷第47頁），雖
    應屬可信。但依前揭說明，上訴人以洪誠悉名義在第一銀行
    辦理之系爭定存，性質屬消費寄託，依民法第602條第1項、
    第2項之規定，洪誠悉於系爭定存期限屆滿時僅得向第一銀
    行請求返還寄託物而已，換言之，洪誠悉對第一銀行僅有寄
    託物返還請求權，對寄託之金錢無所有權，縱上訴人主張系
    爭定存之請求權實應屬上訴人所有，亦非所有權，尚不足以
    排除強制執行。
　㈢綜上所述，上訴人主張元大銀行扣押洪誠悉於第一銀行系爭
    帳戶中之存款，就其中系爭定存40萬元部分，事實上係屬上
    訴人所有之金錢，為元大銀行誤予扣押執行，上訴人可提起
    第三人異議之訴排除其執行等語，於法不符，難予准許。
二、就第二審追加確認之訴部分：
　　本件上訴人於上訴程序中，追加確認上訴人為系爭定存之所
    有權人一節，經查：上訴人以洪誠悉名義存在第一銀行系爭
    帳戶中的系爭定存，性質係屬洪誠悉與第一銀行間的消費寄
    託契約，按寄託物為代替物時，如約定寄託物之所有權移轉
    於受寄人，並由受寄人以種類、品質、數量相同之物返還者
    ，為消費寄託。自受寄人受領該物時起，準用關於消費借貸
    之規定。消費寄託，如寄託物之返還，定有期限者，寄託人
    非有不得已之事由，不得於期限屆滿前請求返還；又按稱消
    費借貸者，謂當事人一方移轉金錢或其他代替物之所有權於
    他方，而約定他方以種類、品質、數量相同之物返還之契約
    。當事人之一方對他方負金錢或其他代替物之給付義務而約
    定以之作為消費借貸之標的者，亦成立消費借貸。民法第60
    2條第1項、第2項、第474條分別定有明文。由是可知，消費
    寄託契約，係約定寄託物之所有權移轉於受寄人，是則系爭
    定存款項40萬元，於上訴人以洪誠悉名義存入第一銀行系爭
    帳戶時，其所有權即已移轉於第一銀行，僅洪誠悉於定存期
    限屆滿或有其他法定或約定終止事由發生時，始得向第一銀
    行請求返還金錢而已。換言之，洪誠悉對第一銀行僅有寄託
    物返還請求權，對寄託在第一銀行的金錢並無所有權，是則
    委由洪誠悉辦理系爭定存之上訴人，對仍存在第一銀行系爭
    帳戶內之系爭定存款項，當然更無所有權。是上訴人訴請確
    認其本人為第一銀行系爭帳戶內系爭定存存款之所有權人云
    云，於法不合，應予駁回。
三、就第二審追加給付之訴及代位請求給付之訴部分：
　㈠上訴人請求第一銀行給付其系爭定存款項一事，經查，金融
    機構與存款戶係消費寄託關係，存款戶將金錢之所有權移轉
    於金融機構，並約定金融機構返還相同之金額即可。至存款
    戶之資金來源為何，實與消費寄託契約之成立與否無涉。存
    款戶將金錢交付金融機構時，不論其金錢來源為何，該金錢
    之所有權即已移轉為該金融機構所有，存款戶僅得向金融機
    構請求返還同數額之金錢。以他人名義存款之人，並非該存
    入款項之所有權人，亦不得逕向金融機構主張消費寄託物之
    返還。本件系爭定存，係由洪誠悉向第一銀行申請承作，已
    認定如前，並為兩造所不爭執，則此一消費寄託關係即存在
    於洪誠悉及第一銀行之間，僅洪誠悉得依消費寄託返還請求
    權向被告請求（惟目前系爭定存因扣押命令而給付不能，詳
    後述）。本乎債之相對性，上訴人既非系爭定存消費寄託契
    約之當事人，自無從依系爭定存契約，請求第一銀行給付寄
    託之款項。是以，上訴人此部分先位之訴為無理由。
　㈡上訴人請求代位洪誠悉請求第一銀行給付系爭定存款項，並
    由上訴人代位受領一事。按扣押命令經送達執行債務人、第
    三債務人之後，債務人即不得向第三債務人請求清償，亦不
    得受領其清償，執行法院既對富格林公司核發扣押命令，禁
    止其收取債權，富格林公司自不得對被上訴人請求清償債務
    。本件上訴人雖代位富格林公司對於被上訴人行使返還借款
    請求權，惟富格林公司之返還借款請求權既經執行法院發扣
    押命令而不得行使，則上訴人代位請求被上訴人給付富格林
    公司三千零二十萬元本息，而由伊分別代位受領，應同受扣
    押命令之拘束而無從行使（最高法院81年台上字第504號判
    決意旨參照）。經查，本件第一銀行受有本院民事執行處新
    北院賢110司執正字第33246號執行命令，禁止債務人洪誠悉
    在元大銀行享有之債權（本金1,546,347元及利息、違約金
    ）範圍內收取對第三人第一銀行板橋分公司之存款債權或為
    其他處分，第三人亦不得對債務人清償等情，業據第一銀行
    函覆本院如前，並經本院調取上開執行卷宗查明屬實。是以
    ，洪誠悉於第一銀行系爭帳戶之存款既遭法院扣押，即不得
    行使其消費寄託物返還請求權，上訴人主張代位行使此一權
    利，由其代為受領，應同受前開扣押命令之拘束而無從行使
    。是上訴人此部分備位之訴亦為無理由。
四、綜上所述，上訴人提起第三人異議之訴，主張可排除元大銀
    行之強制執行等情，於法不符，難予准許，原審判決依相同
    理由駁回原告之訴，核無違誤。上訴意旨指摘原判決不當，
    求予廢棄改判，為無理由，應予駁回。至上訴人於第二審追
    加之訴，亦均為無理由，應予駁回。
五、訴訟費用負擔之依據：民事訴訟法第78條。
六、本案事證已臻明確，兩造其餘主張陳述及所提之證據，經核
    於本院認定之事實不生影響，爰不予一一論駁，附此敘明。
中　　華　　民　　國　　111 　年　　8 　　月　　24　　日
                民事第六庭    審判長法　官　許瑞東
　　　　　　　　　
                                    法　官　莊惠真
　　　　　　　　　　　　　　　　　　　
                                    法　官　許映鈞
以上正本證明與原本無異
本判決不得上訴。
中　　華　　民　　國　　111 　年　　8 　　月　　24　　日
                            書記官　陳逸軒